【裁判字號】    88,訴,171
【裁判日期】    900104
【裁判案由】    違反稅捐稽徵法等
【裁判全文】
灣宜蘭地方法院刑事判決                          八十八年度訴字第一七一號
    公  訴  人  臺灣宜
    被      告  甲○○
右列被告因違反稅捐稽徵法案件，經檢察官提起公訴（八十七年度偵字第四二四三號
），本院判決如左：
    主  文
甲○○商業負責人，以明知為不實之事項，而填製會計憑證，處有期徒刑陸月。
    事  實
一、甲○○（原名莊金水）原係設於宜蘭縣羅東鎮○○路四十九巷四十二號一樓之寬
    聯建築工程企業有限公司（以下簡稱寬聯公司）之負責人，於八十三年間承包明
    志工專及長庚醫護社區工地工程，明知給付與前揭工程之工頭葉文華、李換章、
    黃文英、林東河及施瑞雄如附表一所示之金額為工程款，並非薪資，應由前開各
    人開之進項發票以供報稅，竟由何財福、李換章、黃文英、施瑞雄及黃讚發藉領
    取工資之名義，持如附表二所示王進益等五十九人之工人名單、住址、薪資數額
    、身分證影本，製成王進益等五十九人在寬聯公司任職，自八十三年一月起至十
    二月止，計各領薪每人新台幣（下同）二萬一千六百元伙食費（合計一百二十七
    萬四千四百元）及二萬元至二萬五千元薪資（合計一千四百四十二萬元）之工資
    表，向寬聯公司領取是項工程款。甲○○並於八十四年一月至三月之申報稅捐期
    間，復利用不知情之會計人員，填製前揭不實事項於附隨業務上作成之文書，即
    各類所得扣繳暨免扣繳憑單女之會計憑證上，而持向財政部北區國稅局行使，用
    以結算申報八十三年度寬聯公司之營利事業所得稅（寬聯公司雖非以成本類而以
    薪資類別申報，惟因確有支付所申報之款項，就此部分申報尚不生逃漏營利事業
    所得稅之結果），並足生損害於王進益等五十九人及稅捐機關對稅捐稽徵之正確
    性。
二、案經財政部台灣省北區國稅局移送台灣宜蘭地方法院檢察署檢察官偵查起訴。
    理  由
一、訊據被告甲○○於國稅局約談時及偵審中均供認其為寬聯公司之負責人，經工頭
    堤示工資表後，發給工資，並曾於八十三年間向稅捐機關申報給付王進益等五十
    九人合計一千四百四十二萬元薪資及一百二十七萬四千四百元伙食費等事實，惟
    矢口否認有公訴人所指之犯行，辯稱：王進益等人薪資資料都是何財福、黃文英
    、李換章及林東河等工頭報給公司的，他們每年每人承作公司工程費各有一千多
    萬元，結果拿這些人來報稅，公司被他們害得快破產云云。惟查，被告莊金水乃
    寬聯公司之負責人，此為被告所是認，並有寬聯公司八十三年度營利事業所得稅
    申報資料影本一份附卷可稽。
二、次查被告確有於八十三年一月至十二月間，因承作林口長庚社區工程，而發包予
    葉文華、何財福、黃文英、李換章及林東河等工頭承作，為被告供述在卷，並有
    證人即公司會計畢蓓莉證述可參。又前揭工程之工頭多未持發票報帳，係以現金
    拿工薪之事實，並據證人畢蓓莉於本院審理時證述綦詳。再者，該支出傳票上之
    金額為黃文英所收受，惟該筆金額實為工程款之事實，亦據證人黃文英於本院審
    理時結證在卷。又被告所經營之寬聯公司承包之部分工程，係由工頭葉文華，何
    財福承攬，有被告與葉文華、何財福所簽訂之明志工專第九期宿舍工程工程發包
    承攬書在卷可證。又被告亦自承工人係工頭自己找的，被告只負責依照工資表給
    錢，並無一一詳查工人是否確實受僱，參以證人黃文英於本院審理時證稱，報酬
    給付係依工程完成至一定進度後發放等情節，足見被告與工頭所定契約之內容為
    工頭應負責完成一定之工作後，由定作人始給付報酬之承攬契約。既為承攬契約
    關係，所付應屬工程款而非工資，自應由承攬人提供進項發票報稅，而非由渠等
    以薪資表代之，被告明知該等工人非寬聯公司所僱用，仍以該不實事項製成扣繳
    憑單之會計憑證以申報稅捐之事實應堪認定。
三、扣繳憑單為業務上文書，被告為從事業務之人，其令不知情之會計人員偽造業務
    上文書並持以行使之行為，分別犯刑法第二百十六條、第二百十五條之行使業務
    上登載不實文書罪。其虛偽登載之低度行為為行使之高度行為所吸收，不另論處
    。又扣繳憑單為商業會計法第十五條第一款所規定之原始憑證，屬商業會計憑證
    之一種，被告為商業負責人，明知不實之事項而為上開記載，另應成立修正前之
    商業會計法第六十六條第一款之罪。查被告行為後，商業會計法於八十四年五月
十九日公布施行，依刑法第二條第一項但書之規定，比較新舊法，以行為時之舊
    法較有利於被告，自應適用舊法。前開二罪被告均利用不知情之公司會計為之，
    為間接正犯。又被告所犯上開二罪間，有方法結果之牽連關係，應從一重之明知
    為不實之事項，而填製會計憑證罪。公訴人就被告違反商業會計法部分雖未起訴
    ，惟此部分與前揭論罪之業務上登載不實罪有裁判上一罪關係，自得由本院併予
    審理。爰審酌被告素行、犯罪之動機、目的、手段、犯罪所造成國家稅捐稽徵之
    正確性之危害、其逃漏之稅額及被害人所受之危害等一切情狀，量處如主文所示
    之刑，並諭知易科罰金之折算標準。
四、公訴意旨另以：被告所犯前揭行為，另涉犯稅捐稽徵法第四十一條、第四十七條
    第一項之逃漏稅捐罪。按前揭罪名之成立，應以行為人確無支付所申報之款項為
    前提，苟行為人確曾支付所申報之款項，尚不生逃漏營利事業所得稅之結果，從
    而不能予以論科。訊據被告堅決否認有公訴人所指犯行，辯稱：王進益等人薪資
    資料是何財福、黃文英、李換章及林東河等工頭報給公司，寬聯公司確有給付該
    等工頭共一千五百九十五萬八千四百元，該公司所有資金都是在台灣企銀出入，
  錢的來源都是由上游廠商匯到台灣企銀的戶頭，該公司再領出現金發給這些工頭
    ，有支出傳票及公司存摺可證等語。
五、經查，被告於八十七年四月十三日在財政部台灣省北區國稅局約談時，即已供稱
    王進益等五十九人之薪資申報資料乃何財福、葉文華、施瑞雄、黃文英、李換章
    及林東河等工頭所提供，並提出於附表一所示時間支付林東河（一張）、黃文英
    （二張）、李換章（二張）、葉文華（七張）及施瑞雄（三張）如附表所示金額
    ，即合計一千五百九十五萬八千四百元之現金支出傳票以佐其說，公訴人認被告
    係於偵查中始提出前揭資料，容有誤會。
三、次查，關於給付工頭黃文英、李換章之金額，被告於同日所提出台灣中小企業銀
    行存摺中，確有於八十三年二月五日提領二三十萬元，及於八十三年五月十九日
    提領二十七萬元，八十三年五月三十一日提領五十八萬六百二十一元，足以支付
    前揭現金支出傳票所應給付黃文英、李換章之金額，堪認被告確有支付前揭金額
    。
四、又查，工頭林東河部分，審理中經傳未到，在偵查中稱雖曾在寬聯建築公司羅莊
    工地任工頭乙職，但其僅負責技術性之工作，從未代徵工人施工，亦未提供他人
    資料予寬聯公司申報薪資所得云云，但依被告於同日所提出台灣中小企業銀行存
    摺，確有於八十三年五月五日提領二十萬元，核與前揭現金支出傳票上之金額及
    日期均相符，且工頭林東河苟坦承提供不實薪資表，即係自承觸法，是渠前揭證
    述，有畏罪卸責之嫌，尚難遽採，被告所辯渠有實際給付該筆費用，應堪採信。
五、復查，施瑞雄於偵查中證稱：伊確曾介紹黃雄春向寬聯公司承包工程，並曾多次
    代領工程款等語，施瑞雄既自承有收受該等金額，前揭支出傳票上有伊簽名，參
    照被告所提出之前揭存摺，亦有相當之金額可供支付，堪認被告確有支出該筆金
    額。且施瑞雄於國稅局約雖公訴人認惟依前述現金支出傳票所載，施瑞雄係於八
    十三年三月五日領取八十九萬元，同年四月三日領取一百萬元，同年四月二十二
    日領取九十九萬零八百元，此與其在偵查中所述工程前後共施工二年多，約二、
    三個月領一次工程款，每次約領取四、五十萬元等情顯有未合。惟施瑞雄於國稅
    局約談時即已自承：伊向寬聯公司企取三次工資款，金額計二百八十八萬家八百
    元，由伊與另一工頭黃雄春提示游萬來等十七人工資表向寬聯公司領取工資款，
    且伊為指保該工資表無誤，並在工資表背面簽章等語，與被告所提出之現金支出
    傳票支付情形較為相符，而該次約談早於公訴人偵查時，應記憶較清楚，應以該
    次約談所較符合實情，是被告所辯支付施瑞雄等語，亦屬可信。
六、再者，何財福及葉文華於偵查及審判中均傳喚未到，僅有何財福於財政部台灣省
    北區國稅局訪談時，陳稱其於八十三年間係受雇於益煌工程有限公司，未曾承包
    工程，亦未擔任工頭等語在卷。惟查，在薪資表有由蓋有「工頭何財福」印章之
    切結書，有王進益、王張明、溫金聰、林義進、吳孟周、王壽生、吳加再、吳加
    新、張福堂、林宜淋、何財福、彭陳錦慧、林大彬、林詹留、林黃再玉、廖榮文
    、陳連成、許林麗卿、方欽祥、王月燕、黃文賢、楊文靜、吳振興、王津、胡青
    山、黃文敬、顏天賜、藍林菊、藍素玲、藍恭美、林黃金寶、孫育欽、張文雄、
    林澄男、胡慶常、李萬吉、李盛章、許茂林、游富國、林瑞欽共四十人，並有支
    付葉文華之支出傳票可資佐證。而寬聯公司與葉文華、何財福訂有承攬契約等情
    ，已如前述。是被告所辯確有支出前揭金額等情，尚非無據。何財福及葉文華於
    偵查及審判中均傳喚未到，無法查知何財福前揭證述究為實情抑或畏罪卸責之詞
    。何財福前揭陳述，不能遽採。
七、綜上所述，被告所辯有給付與申報稅額相當之金額與前揭工頭等語，非無足採，
    此外復查無其他證據足以證明被告確有逃漏稅捐之犯行，不能證明被告犯罪，惟
    此部分與前揭論罪科刑之罪之牽連犯之裁判上一罪關係，爰不另為無罪之諭知。
據上論斷，應依刑事訴訟法第二百九十九條第一項前段，條正前商業會計法第六十六
條第一款，刑法第二條第一項、第二百十六條、第二百十五條、第五十五條，罰金罰
鍰提高標準條例第一條前段判決如主文。
中    華    民    國      九十        年      一      月       四      日
                                  臺灣宜蘭地方法院刑事第    庭
                                          法  官
右正本證明與原本無異。
如不服本判決，應於判決送達後十日內，向本院提出上訴狀。
                                          書記官
中    華    民    國      八十        年              月               日
商業會計法第六十六條（舊法）第一款
商業負責人、主辦及經辦會計人員或依法受託代他人處理會計事務之人員有左列情事
之一者，處五年以下有期徒刑、拘役或科或併科新台幣十五萬元以下罰金：
一  以明知為不實之事項，而填製會計憑證或記入帳冊者。
二  故意使應保存之會計憑證、帳簿報表滅失毀損者。
三  意圖不法之利益而偽造、變造會計憑證、帳簿報表內容或撕毀其頁數
    者。
四  故意遺漏會計事項不為記錄，致使財務報表發生不實之結果者。
五  其他利用不正當方法，致使會計事項或財務報表發生不實之結果者。
附表一（現金支出傳票明細）
    時間                    給付對象  金額
    八十三年元月三十一日    葉文華    三百八十萬元
    八十三年三月二十二日    葉文華    一百萬元
    八十三年四月七日        葉文華    二百十萬元
    八十三年五月七日        葉文華    一百萬元
    八十三年六月二十日      葉文華    一百萬元
    八十三年七月六日        葉文華    二百萬元
    八十三年八月十九日      葉文華    八十萬九千六百元
    八十三年五月三十一日    李換章    三十五萬元
    八十三年八月二十六日    李換章    二十七萬四千八百元
    八十三年二月五日        黃文英    三十萬元
    八十三年五月十九日      黃文英    二十四萬三千二百元
    八十三年五月五日        林東河    二十萬元
    八十三年三月五日        施瑞雄    八十九萬元
    八十三年四月三日        施瑞雄    一百萬元
    八十三年四月二十二日    施瑞雄    九十九萬零八百元
附表二


司法院資訊處製作；財團法人民間司法改革基金會備份。
